臺灣板橋地方法院民事判決　　　　　　　95年度訴字第2405號
原　　　告　中華商業銀行股份有限公司
法定代理人　丙○○○○○○○○.
訴訟代理人　郭疆平律師
被　　　告　甲○○○
訴訟代理人　乙○○
上列當事人間分配表異議之訴事件，經本院於民國96年3 月1 日
言詞辯論終結，判決如下：
    主  文
本院九十四年度執字第三五八二二號拍賣抵押物強制執行事件，
於民國九十五年九月二十六日所製作分配表，關於分配與被告之
新台幣九十六萬三千九百九十元部分剔除，改分配由原告受領。
訴訟費用由被告負擔。
    事實及理由
壹、程序部分：
一、本件訴訟程序進行中，原告法定代理人由吳金贊變更為陳聯
    一，業經具狀聲明承受訴訟在案。
二、原告原起訴請求判決：(1)本院民事執行處就94年度執字第35
    822 號拍賣抵押物強制執行事件於中華民國95年9 月26日所
    製作之分配表中，被告甲○○○之第4 及第10次序應受分配
    之金額應自分配表中剔除，改由原告再受領其中之新台幣（
    下同）96萬3,990 元；(2)如不能為前項判決，請判決原告之
    假扣押債權30萬元應優先於被告受償，原告其餘債權127 萬
    0,560 元則與被告之債權303 萬1,748 元就賸餘可分配金額
    147 萬7,46 8元按34.3413%之比例，各受分配43萬6,327 元
    及104 萬1,141 元。嗣於訴訟程序中，本於同一請求之基礎
    事實，變更訴之聲明為：(1)先位聲明：本院94年度執字第35
    822 號強制執行事件，於95年9 月26日所製作分配表，關於
    分配與被告之96萬3,990 元部分剔除，改分配由原告受領；
    (2)備位聲明：如原訴之聲明第2 項所示。核與民事訴訟法第
    255 條第1 項第3 款規定相符，自無不合。
貳、實體部分：
一、原告主張：(1)按被告甲○○○就本院94年度執字第35822 號
    拍賣抵押物強制執行事件，於第3 次分配表作成前之95年9
    月12日，始提出本院簡易庭95年度票字第8583號本票裁定及
    其確定證明書聲明參與分配，因而在系爭製作於95年9 月26
    日之分配表中被列為第4 及第10次序應受分配債權人，並致
    原告原得10 0% 受償之債權，僅得受償38.6212%，而尚有96
    萬3,990 元之債權無法受償；(2)惟查被告所主張之2 紙本票
    債權，其發票日各為91年9 月10日及92年1 月20日，而系爭
    執行案於94年間即已開始進行，詎被告竟遲至95年7 月初始
    聲請法院就該本票裁定准予強制執行，顯違常理，而有假債
    權之嫌。且被告與債務人石明郎似有親戚關係，再加上被告
    以不合常理之方式行使權利，實更難令人相信其債權為真；
    (3)次查該2 紙本票之發票日各為91年9 月10日及92年1 月20
    日，到期日則均未填載，應視為見票即付，故自其發票日起
    算至被告於95 年7月初聲請法院就該本票裁定准予強制執行
    之日止，顯已超逾票據法第22條所定之3 年時效，則原告自
    得依民法第242 條規定，代位債務人石明郎主張時效抗辯而
    拒絕給付，且被告之本票債權經原告代位主張時效抗辯後即
    不得再為請求，被告自不能就該等業經時效消滅抗辯之本票
    債權於本執行案中受償無疑！此外，本票執票人依票據法第
    123 條規定，聲請法院裁定許可對發票人強制執行，係屬非
    訟事件，此項裁定並無確定實體上法律關係存否之實質確定
    力，故原告於被告取得該裁定及其確定證明書後方代位債務
    人石明郎主張時效抗辯權，自屬合法；(4)據上所陳，本院就
    系爭強制執行事件於95年9 月26日所製作之分配表中，將被
    告甲○○○列為第4 及第10次序應受分配之債權人自有不當
    ，應予剔除，而應改由原告再受領其中之96萬3,990 元，以
    資十足受償。退步言之，縱使本院認被告之本票債權真實且
    未罹於時效，惟因被告係在標的物拍賣終結後始參與分配，
    依強制執行法第32條第2 項規定，僅得就他債權人受償餘額
    而受清償，故原告之30萬元假扣押債權既在標的物拍賣前即
    已併案執行，則原告之該30萬元假扣押債權自應優先於被告
    而受配，至於原告其餘債權127 萬0,560 元部分，則應與被
    告之債權303 萬1,748 元就賸餘可分配金額147 萬7,468 元
    按34.3413%之比例，各受分配43萬6,327 元及104 萬1,141
    元等情。並為訴之聲明：(1)先位聲明：如主文第1 項所示；
    (2)備位聲明：如不能為前項判決，請判決原告之假扣押債權
    30萬元應優先於被告受償，原告其餘債權127 萬0,560 元則
    與被告之債權303 萬1,748 元就賸餘可分配金額147 萬7,46
    8 元按34.341 3% 之比例，各受分配43萬6,327 元及104 萬
    1,141 元。
二、被告則以：(1)被告對債務人石明郎所有之債權係因石明郎向
    被告消費借貸而來，石明郎自91年初起，多次藉故向被告借
    錢，被告基於親誼而同意借貸，然因累積之借貸金額頗鉅，
    故被告即於91年9 月10日及92年1 月20日分兩次要求石明郎
    書立借據，並開立本票為憑，有借據及本票足證，被告因不
    懂法律，在向石明郎追討債務未果後即未為訴追，係待石明
    郎之房地遭拍賣後，知悉其尚有餘額可供分配，方央求他人
    協助聲請本票裁定等進行追討，原告別無根據，僅以被告與
    石明郎有親屬關係，行使權利之時間較晚，即稱此為假債權
    ，顯不足採；(2)原告另主張本件被告所有之本票債權已因逾
    越3 年時效而債務人得為時效抗辯而拒絕給付，原告並得依
    民法第242 條代位主張云云，唯民法第242 條債權人得為代
    位行使之權利，應僅限於請求權，而不包括抗辯權在內，蓋
    民法所訂消滅時效並非權利因罹於時效而消滅之意，債務人
    亦得不行使此抗辯權而清償之，況且票據法第22條第4 項訂
    有利益償還請求權，且被告亦得本於原借貸關係請求債務人
    清償債務，故債務人石明郎並非因票據債權罹於消滅時效即
    無須清償被告對其所有之債權，石明郎實仍有清償債務之義
    務，此與民法第242 條所訂，債務人怠於行使其權利，致使
    債權人之債權內容無法獲得滿足與實現之情形不同，故原告
    所主張先位聲明顯無理由；(3)又就原告所主張其30萬元假扣
    押債權依法應優先受償部分，原告於本件執行標的物拍定前
    ，僅有假扣押債權，本案債權（亦為票據債權）尚未勝訴確
    定，而假扣押債權係尚未確定之債權，既非終局執行，且第
    1 次分配表內註明原告之假扣押債權「未於拍定前參與分配
    」，故應不符強制執行法第32條之規定，因而其備位聲明亦
    為法律上所不應准許等語置辯。並為答辯聲明：原告之訴駁
    回。
三、原告就所主張上述分配表之不當，業於分配期日95年10月12
    日前之同年月11日具狀聲明異議，嗣被告表示不同意原告之
    陳述，原告即依強制執行法第41條規定，自收受本院民事執
    行處通知被告有反對陳述之日即95年11月3 日起10日內，提
    起本件分配表異議之訴，合先敘明。
四、原告主張被告就本院94年度執字第35822 號拍賣抵押物強制
    執行事件，於第3 次分配表作成前之95年9 月12日，始提出
    本院簡易庭95年度票字第8583號本票裁定及其確定證明書聲
    明參與分配，因而在系爭製作於95年9 月26日之分配表中被
    列為第4 及第10次序應受分配債權人，並致原告原得100%受
    償之債權，僅得受償38.6212%，尚有96萬3,990 元之債權無
    法受償之事實，業據提出民事聲請參與分配狀、本院95年度
    票字第8583 號 民事裁定及確定證明書等件為證，並為被告
    所不爭執，且經本院依職權調取上述強制執行卷宗核閱無訛
    ，自堪信為真實。
五、按「債務人怠於行使其權利時，債權人因保全債權，得以自
    己之名義，行使其權利」，民法第242 條前段定有明文，又
    「債務人怠於行使其權利時，債權人因保全債權，得以自己
    名義行使其權利，為民法第242 條前段所明定。此項代位權
    行使之範圍，就同法第243 條但書規定旨趣推之，並不以保
    存行為為限，凡以權利之保存或實行為目的之一切審判上或
    審判外之行為，諸如假扣押、假處分、聲請強制執行、實行
    擔保權、催告、提起訴訟等，債權人皆得代位行使」，最高
    法院亦著有69年台抗第240 號判例可參。次按「票據上之權
    利，對於匯票承兌人及本票發票人，自到期日起算，見票即
    付之本票，自發票日起算；3 年不行使，因時效而消滅」，
    票據法第22條第1 項前段復定有明文。查被告就本院94年度
    執字第35822 號拍賣抵押物強制執行事件，聲明參與分配所
    提出本院95 年 度票字第8583號本票裁定所示之2 紙本票，
    其發票日各為91年9 月10日及92年1 月20日，到期日則均未
    填載，應視為見票即付等情，業經本院依職權調閱94年度執
    字第35822 號強制執行卷宗無訛，是系爭本票自發票日起算
    至被告於95年7 月初聲請法院就該本票裁定准予強制執行之
    日止，顯已超逾票據法第22條所定之3 年時效，故原告自得
    就其對債務人石明郎之債權範圍（即原告未受償之96萬3,99
    0 元部分），依民法第242 條前段規定，代位債務人石明郎
    主張時效抗辯而拒絕給付。
六、從而，原告依據強制執行法第41條之規定，請求判決本院94
    年度執字第35822 號拍賣抵押物強制執行事件，於95年9 月
    26日所製作分配表，關於分配與被告之96萬3,990 元部分剔
    除，改分配由原告受領，為有理由，應予准許。又原告先位
    聲明既有理由，其備位聲明部分即無審究之必要，附此敘明
    。
七、本件事證已臻明確，兩造其餘主張、陳述、舉證及攻擊防禦
    方法，經本院審酌後，認與判決結果不生影響，爰不一一論
    述。
八、訴訟費用負擔之依據：民事訴訟法第78條。
中　　華　　民　　國　　96　　年　　3 　　月　　15　　日
                  民事第二庭    法　官　連士綱
以上正本係照原本作成
如對本判決上訴，須於判決送達後20日內向本院提出上訴狀
中　　華　　民　　國　　96　　年　　3 　　月　　20  　日
                                書記官　李宏明
